最高法院刑事判決　　　　　　　　　　　　　　　八十六年度台上字第七五一六號
　　上訴人　東光百貨股份有限公司
　　代表人　張遠捷
　　　　　　甘錦地
　　被　告　甲○○
　　　　　　丙○○
　　　　　　乙○○
　　　　　　郭振齡
　　共　　　同
　　選任辯護人　林凱倫律師
　　　　　　　　錢國成律師
　　　　　　　　牛湄湄律師
右上訴人因自訴被告等背信等罪案件，不服台灣高等法院中華民國八十五年八月一日
第二審判決（八十四年度上訴字第二二四七號，自訴案號：台灣台北地方法院八十三
年度自字第一一六二號），提起上訴，本院判決如左：
    主  文
原判決撤銷，發回台灣高等法院。
    理  由
本件原判決以上訴人東光百貨股份有限公司（下稱東光公司）之自訴意旨略稱：被告
甲○○未依台灣台北地方法院八十一年度重訴字第四八六號，及同院八十一年度重訴
字第七○○號民事判決，代表東光公司移轉台北市中山區○○○路四一三號二樓等房
屋之所有權予春煇建設股份有限公司（下稱春煇公司），以清償東光公司對於春煇公
司之債務，反而未經東光公司股東會特別決議，擅自移轉予被告甲○○自己，及其女
即被告丙○○、乙○○，東光公司股東即被告郭振齡等人，致東光公司之債務未能了
結，倘日後春煇公司更換負責人向法院聲請對東光公司強制執行，則東光公司必難以
交代，勢必對東光公司發生損害，丙○○時任東光公司監察人，乙○○任董事，郭振
齡為股東，對上情自不能諉為不知，其等雖非東光公司代表人，亦未受委託處理事務
，惟其等既與具有特定關係之甲○○共犯，自應依刑法第三十一條第一項規定，論以
共同正犯，因認被告等四人共犯刑法第三百三十六條第二項業務侵占及同法第三百四
十二條之背信罪嫌。而經審理結果，被告等之犯罪不能證明，因而撤銷第一審關於甲
○○、丙○○被訴背信、業務侵占、業務登載不實文書部分，及乙○○、郭振齡被訴
業務侵占、業務上登載不實文書部分之判決，改判諭知乙○○、郭振齡業務侵占部分
無罪（相牽連之業務上登載不實文書部分亦諭知無罪），背信部分，則認第一審諭知
乙○○、郭振齡無罪，為無不合，予以維持，駁回上訴人此部分在第二審之上訴，甲
○○、丙○○背信、業務侵占部分，則認與其撤銷改判論處之行使從事業務之人，明
知為不實之事項，而登載於其職務上作成之文書，足以生損害於公眾及他人罪刑部分
，具有方法結果之牽連關係，故不另為無罪之諭知，固非無見。
惟查原判決於理由欄先稱：「甲○○及丙○○不依法律規定經東光公司股東會之特別
決議，逕於渠等業務上所作成之所有權移轉登記申請文書上，為不實之記載即：『本
件登記，確依公司法規定完成處分程序，如有不實願負法律責任』云云，當有損害於
台北市中山地政事務所登記之正確性，及東光公司股東依公司法得以行使之股東特別
決議權，甚為明確」等語（見原判決理由二(二)－(七)之記載），而就被告等四人，未經
東光公司股東之特別決議，私自訂立協議書，擅將系爭房屋移轉登記予甲○○、丙○
○、乙○○、郭振齡涉犯背信、業務侵占部分，則認不足生損害於東光公司，彼此矛
盾，實情如何，應予究明。次查本案發生時，乙○○任東光公司董事、郭振齡為股東
，其等對系爭房屋移轉登記申請書上加註「本件登記確依公司法規定完成處分程序，
如有不實，願負法律責任」之不實記載，能否謂其不知而行使，饒有研求之餘地。末
查上訴人東光公司係一法人，其本身必須由代表人代其行使訴訟行為，而原判決對於
被告丙○○、乙○○、郭振齡部分，既認上訴人之代表人並非甘錦地、甘張美綾，應
為張遠捷，但遍查第一審卷宗，張遠捷從未在第一審代表上訴人為任何訴訟行為，縱
東光公司於民國八十三年七月二十九日召開股東臨時會議時，決議授權新董事長追究
失職人員責任（見第一審卷第九十三頁），新董事長張遠捷係於八十三年十月八日選
出（見同上卷第九十六頁），然本案上訴人係於八十三年十月四日向第一審提起自訴
（見同上卷第一頁），自該時起，至八十四年三月三日第一審判決止，均由無權代表
上訴人之甘錦地、甘張美綾代為訴訟行為，該訴訟程序之進行，能否謂係適法，亦值
探討。又原判決對於被告甲○○部分，認上訴人之代表人為監察人甘錦地，固無不合
。但本件在第一審審理期間，案外人即東光公司股東方念祖以甲○○、甘建福、張遠
捷、甘錦地為相對人，向台灣台北地方法院民事庭聲請假處分（八十三年度民全字第
一九號），經該院於八十三年九月三十日裁定：「聲請人（指方念祖）以新台幣三百
萬元，為相對人等供擔保後……相對人甘錦地不得依民國八十三年七月二十九日東光
百貨股份有限公司臨時股東會決議，行使對內、對外代表東光百貨股份有限公司監察
人之一切職權」（見同上卷第一○一頁），嗣方念祖於八十三年十月十二日向該院民
事執行處提供擔保，該假處分裁定係於八十五年五月二十三日經該院於八十五年五月
二十三日以八十五年度全聲字第二○三號裁定予以撤銷（見原審卷第一七六頁），從
而在上開假處分裁定撤銷以前，第一審自應受其拘束，禁止監察人甘錦地代表上訴人
為一切訴訟行為，詎第一審仍准其繼續進行訴訟，又未說明其理由，其訴訟程序難謂
無瑕疵，原審未予糾正，併有可議。以上或為上訴意旨，指摘所及，或為本院得依職
權調查之事項，應認原判決關於背信，及業務侵占部分有撤銷發回更審之原因。至被
告等被訴業務登載不實部分，依自訴意旨，認與上述背信、業務侵占部分，具有方法
、結果之牽連關係，屬裁判上之一罪，爰一併發回。再則本件雖屬刑事訴訟法第三百
七十六條第三款、第五款之業務侵占、背信案件，惟於修正刑事訴訟法施行前，原得
上訴於第三審法院，且已繫屬於法院（八十三年十月四日繫屬於第一審台灣台北地方
法院），依刑事訴訟法施行法第五條第一項規定，仍應依施行前之法定程序終結之，
附此明。
據上論結，應依刑事訴訟法第三百九十七條、第四百零一條，判決如主文。
中      華      民      國    八十六    年     十二     月    二十四    日
                              最高法院刑事第三庭
                                  審判長法官  蔡  詩  文
                                        法官  莊  登  照
                                        法官  洪  明  輝
                                        法官  蔡  清  遊
                                        法官  劉  敬  一
      右正本證明與原本無異
                                              書  記  官
中      華      民      國    八十七    年      一      月      三      日
